臺中高等行政法院判決
                                      100年度簡字第150號
原      告　楊彩怡
輔  佐  人  黃俊益
被      告　苗栗縣政府
代　表　人　劉政鴻
訴訟代理人  詹惟婷
上列當事人間因食品衛生管理法事件，原告不服行政院衛生署中
華民國100年7月1日衛署訴字第1000011823號訴願決定，提起行
政訴訟，本院判決如下︰
    主  文
原告之訴駁回。
訴訟費用由原告負擔。
    事實及理由
一、事實概要：緣新北市政府衛生局於民國（下同）99年8月4日
    在新北市○○區○○○路○段49號蜜天下鮮果廣場抽驗原告
    所製售之「醃李子（紅肉李）」、「醃鳥梨」食品二件，「
    醃李子」檢出防腐劑己二烯酸0.694g/kg、苯甲酸0.334g/kg
    ，「醃鳥梨」檢出己二烯酸0.709g/kg、苯甲酸:0.509g/kg
    ，以上二種防腐劑之個別使用量分別除以其用量標準所得之
    數值（即使用量/用量標準）總和大於1（標準：總和不得大
    於1），與規定不符；「醃鳥梨」檢出調味劑環己基（代）
    磺醯胺酸鈉（人工甘味劑）1.291g/kg（標準：小於1.0g/kg
    ），亦與規定不符，經移送被告所屬衛生局查證屬實。被告
    乃以原告違反食品衛生管理法第12條規定，爰依同法第33條
    第3款規定，於100年3月9日以府衛食字第1007700196號行政
    裁處書，各處罰鍰新臺幣（下同）3萬元，共處6萬元。原告
    不服，提起訴願，遭決定駁回，遂提起本件行政訴訟。
二、本件原告主張：
  (一)按行政處分之作成，須符合法律明確原則，苟法律不明確者
    ，自不得據以作成行政處分。本件原告遍查所有法令及瀏覽
    查詢行政院衛生署之公設網站，均無法確定原告所製成之農
    產加工醃漬食品究屬何項食品種類，更難以知悉應遵循何項
    法規添加或不添加任何合法食品添加物。原告於99年12月21
    日受新北市政府通知陳述意見，更將上情詳盡陳述，祈求給
    予明確答覆，豈知該人員回稱「是否屬於蜜餞必須請示食品
    藥物管理局」，顯見其亦無法確定係屬何種食品。次查，目
    前坊間所販賣之水果加工品（俗稱包裝蜜餞），均有標示添
    加防腐劑。然各種蜜餞之製作方式與原告所製作農產加工醃
    漬品之方式大同小異，為何僅原告不得添加防腐劑。被告迄
    今不能確定原告所製農產醃漬加工品應屬何種食品、得否添
    加防腐劑，令原告無所適從，難以改善製作方式。
  (二)被告於上揭不明情形下，竟以檢出防腐劑（就檢出人工甘味
    部分，原告不列入本件爭訟範疇）為由，同時處分裁罰原告
    每種農產加工醃漬品各3萬元罰鍰，嚴重影響原告工作方式
    與權益。因原告製作之農產加工醃漬品並非即時製作即時賣
    出，須有相當保存方式，目前原告所知僅有添加合法之食品
    防腐劑，方利於保存。被告於原處分中卻記載原告之違規事
    實為「防腐劑（標準：不得檢出）」，令原告往後難以保存
    所製作之農產加工醃漬品。被告於訴願答辯書改稱「己二烯
    酸、苯甲酸（標準：總和不得大於1）」，前後理由自相矛
    盾，足證被告亦無法確定原告所製之農產加工醃漬品應歸屬
    何種類食品，其任意處罰原告，違反明確原則。又原告僅向
    被告陳述「蜜餞」一詞，乃社會通稱，惟不論是糖漬果實、
    脫水果實、蜜餞等均稱為蜜餞，被告竟以此辯稱原告既陳述
    「蜜餞」，即已明知作成之成品為蜜餞云云，實屬推卸行政
    責任。況被告及新北市政府迄今未曾向行政院衛生署食品藥
    物管理局詢問原告所製產品究屬何種類食品，又如何確定並
    裁處原告？原處分確屬違法。
  (三)訴願決定亦稱原告所製作之農產加工醃漬品，符合「糖漬果
    實」之定義，可認屬於蜜餞，至此原告有明確法令依循。訴
    願決定理由亦坦承原處分記載「防腐劑（標準：不得檢出）
    」有瑕疵，足見原處分確屬違法，則被告自應撤銷，並重行
    處分，將違規事實更正為「防腐劑（標準：總合不得大於1
    ）」，始為適法，惟訴願決定卻維持原處分，影響原告之權
    益甚鉅。
  (四)按行政罰法第24條第2項規定「前項違反行政法上義務行為
    ，除應處罰鍰外，另有沒入或其他種類行政罰之處罰者，得
    依該規定併為裁處。但其處罰種類相同，如從一重處罰已足
    以達成行政目的者，不得重複裁處。」即所謂一行為不二罰
    之原則。查縱使原告所製之醃李子、醃鳥梨所添加之防腐劑
    過量，依法應受裁罰，然上開產品是原告以同一方式接續製
    作，兩者間並無另行起意而行為各別之情事，衡依吾人日常
    生活經驗法則以觀，仍同一事實行為，被告竟違反一行為不
    二罰之原則，對上揭二產品分別裁罰，顯屬違法，應重行修
    正為單一裁罰3萬元，方屬合法等情，並聲明求為判決撤銷
    訴願決定及原處分。
三、被告則以：
  (一)原告所製售之二件食品：「醃李子(紅肉李)」檢出防腐劑
    :己二烯酸0.694g/kg、苯甲酸0.334g/kg；「醃鳥梨」檢
    出防腐劑:己二烯酸0.709g/kg、苯甲酸0.509g/kg與調味劑
    （人工甘味劑）環己基（代）磺醯胺酸鈉1.291g/kg；被告
    衛生局並於100年1月26日、1月28日訪談原告，原告坦承添
    加上開食品添加物，此有檢驗結果報告及被告衛生局談話（
    調查）筆錄影本附卷可稽，原告違規事實足可認定。被告依
    原告違反食品衛生管理法第12條規定，爰依同法第33條第3
    款規定及行政罰法第25條規定，共處罰鍰6萬元整，於法並
    無不合。
  (二)原告稱「被告無法確定醃李子、醃鳥梨係屬何種食品，原處
    分不符法律明確原則」、「訴願決定以原告所製之醃李子、
    醃鳥梨符合『糖漬果實類』之定義，亦坦承原處分書記載『
    防腐劑（標準：不得檢出）』等語有瑕疵，應撤銷原處分」
    等語，惟查，依行政院衛生署88年2月11日衛署食字第88007
    118號函釋略以，市售糖漬果實、蜜餞及脫水水果等食品，
    因加工技術之多樣化，現行國家標準相關定義無法涵蓋實際
    需要，然依其實際之加工狀況及保存需要而言，凡此類產品
    之加工經高糖份醃漬產製者，可確定為糖漬果實。本件據原
    告於100年1月26日談話筆錄中稱：「案內醃李子是紅肉李，
    有經過煮的過程，其製程為：紅肉李經鍋子煮半個小時，加
    入鹽、糖、甘草、人工甘味劑、防腐劑，浸泡1個星期至10
    天，包裝完成品銷售」等語，核其製作過程，係將新鮮水果
    煮半小時後，置於糖水中浸泡醃漬1星期至10天，符合「糖
    漬果實」之定義，亦可認屬為蜜餞。依「食品添加物使用範
    圍及限量暨規格標準」之規定，此類食品可添加防腐劑及調
    味劑（人工甘味劑），惟混合使用防腐劑時，每一種防腐劑
    之使用量除以其用量標準所得之數值（即使用量/用量標準
    ）總和不得大於1，且調味劑（人工甘味劑）環己基（代）
    磺醯胺酸鈉用量為1.0g/kg以下。案內「醃李子（紅肉李）
    」檢出防腐劑：己二烯酸0.694g/kg與苯甲酸0.334g/kg、「
    醃鳥梨」檢出防腐劑己二烯酸：0.709g/kg與苯甲酸0.509g/
    kg。以上二件食品所混合使用之二種防腐劑之個別使用量分
    別除以其用量標準所得之數值（即使用量/用量標準）總和
    均大於1，且「醃鳥梨」檢出調味劑（人工甘味劑）環己基
    （代）磺醯胺酸鈉1.291g/kg，亦超出用量標準（標準：小
    於1.0g/kg），皆已違反前揭規定，被告據以處分，尚無不
    妥。原裁處書記載防腐劑「（標準：不得檢出）」，訴願決
    定書認雖有瑕疵，然亦不影響本案違規事實之認定。
  (三)原告另稱「按一行為不二罰原則，醃李子、醃鳥梨是原告以
    同一方式接續製作，兩者間並無另行起意而行為各別之情事
    ，被告對醃李子、醃鳥梨分別裁罰3萬元之罰鍰，已違反一
    行為不二罰原則」乙節，查案內醃李子、醃鳥梨係不同產品
    ，其違規態樣亦不相同。醃李子為防腐劑含量違反標準規定
    、醃鳥梨則為防腐劑與調味劑（人工甘味劑）含量違反標準
    規定，故係屬二件違規行為，被告分別處分之，並無違反一
    行為不二罰之原則等語，資為抗辯，並聲明求為判決駁回原
    告之訴。
四、兩造之爭點：原告所製售之「醃李子(紅肉李)」、「醃鳥梨
    」是否屬於蜜餞？被告以該二產品均檢出防腐劑－己二烯酸
    及苯甲酸，總含量超過標準1，醃鳥梨亦檢出人工甘味劑-環
    己基（代）磺醯胺酸鈉含量超過標準1，分別裁處3萬元罰鍰
    ，是否適法。
五、經查：
  (一)按「數行為違反同一或不同行政法上義務之規定者，分別處
    罰之。」為行政罰法第25條所明定。次按「食品添加物之品
    名、規格及其使用範圍、限量標準，由中央主管機關定之。
    」、「有下列行為之一者，處新臺幣3萬元以上15萬元以下
    罰鍰；1年內再次違反者，並得廢止其營業或工廠登記證照
    ：．．．三違反中央主管機關依第12條所定標準有關食品添
    加物品名、規格及其使用範圍、限量之規定。」食品衛生管
    理法第12條及第33條第3款分別定有明文。又行政院衛生署
    訂定之「食品添加物使用範圍及限量暨規格標準」第2條規
    定：「各類食品添加物之品名、使用範圍及限量，應符合附
    表一之規定，非表列之食品品項，不得使用各該食品添加物
    。」其附表一第1類防腐劑：己二烯酸、苯甲酸之使用食品
    範圍列有「糖漬果實類」，用量為1.0g/kg 以下，備註欄記
    載：「同一食品依表列使用範圍規定混和使用防腐劑時，每
    一種防腐劑之使用量除以其用量標準所得之數值(即使用量/
    用量標準)總和不得大於1。」；第11類調味劑：環己基(代)
    磺醯胺酸鈉，本品可使用於瓜子及蜜餞，用量為1.0g/kg以
    下。
  (二)查本件原告製售之「醃李子(紅肉李)」經檢出防腐劑己二烯
    酸0.694g/kg、苯甲酸0.334g/kg，「醃鳥梨」檢出己二烯酸
    0.709g/kg、苯甲酸:0.509g /kg，以上二種防腐劑之個別使
    用量分別除以其用量標準所得之數值（即使用量/用量標準
    ）總和大於1（標準：總和不得大於1），與規定不符；「醃
    鳥梨」並檢出調味劑環己基（代）磺醯胺酸鈉（人工甘味劑
    ）1.291g/kg（標準：小於1.0g/kg），亦與規定不符，經被
    告所屬衛生局於100年1月26日、1月28日訪談原告，渠坦承
    添加上開食品添加物，有檢驗結果報告及苗栗縣政府衛生局
    談話（調查）筆錄影本附卷可稽（本院卷第49-51頁）。原
    告違規事實，堪以認定。
  (三)次查，依行政院衛生署88年2月11日衛署食字第88007118號
    函釋略以，市售糖漬果實、蜜餞及脫水水果等食品，因加工
    技術之多樣化，現行國家標準相關定義無法涵蓋實際需要，
    然依其實際之加工狀況及保存需要而言，凡此類產品之加工
    經高糖份醃漬產製者，可確定為糖漬果實。本件據原告於10
    0年1月26日談話筆錄中稱：「案內醃李子是紅肉李，有經過
    煮的製程，其製程為：紅肉李經鍋子煮半個小時，加入鹽、
    糖、甘草、人工甘味劑、防腐劑，浸泡1個星期至10天，包
    裝完成品銷售。」等語，另於100年10月25日本院行調查證
    據時，原告之輔佐人陳稱「醃鳥梨」之製作過程為：「水煮
    約1小時，煮熟後撈起來放涼，再放入糖水的桶子浸泡，於
    浸泡5天後再將防腐劑加入糖水的桶子。浸泡7-10天，即可
    食用銷售。人工甘味於浸泡完成，味道如不夠甜才添加。」
    等語。核其製作過程，係將新鮮水果水煮後，置於糖水中浸
    泡醃漬7-10天，符合「糖漬果實」之定義，亦可認屬為蜜餞
    ，依前揭「食品添加物使用範圍及限量暨規格標準」之規定
    ，此類食品可添加防腐劑及調味劑，惟混合使用防腐劑時，
    每一種防腐劑之使用量除以其用量標準所得之數值（即使用
    量/用量標準）總和不得大於1，且調味劑環己基（代）磺醯
    胺酸鈉用量為1.0g/kg以下。本件原告所製作之「醃李子」
    檢出己二烯酸0.694g/kg、苯甲酸0.334g/kg，「醃鳥梨」檢
    出己二烯酸0.709g/kg、苯甲酸0.509g/kg，其二種防腐劑之
    個別使用量分別除以其用量標準所得之數值(即使用量/用量
    標準)總和均大於1，且「醃鳥梨」檢出調味劑環己基（代）
    磺醯胺酸鈉1.291g/kg，亦超出用量標準（標準：小於1.0g/
    kg），皆已前揭違反規定，被告據以處分，尚無不合。另系
    爭「醃李子」、「醃鳥梨」屬「糖漬果實類」，可添加防腐
    劑，已如前述，原處分書記載防腐劑「（標準：不得檢出）
    」，雖有瑕疵，然並不影響本件原告違規事實之認定，其處
    分亦無原告所指違反行政行為內容應明確原則。
  (四)原告另主張「醃李子」、「醃鳥梨」係接續製作，屬同一事
    實行為，被告分別裁處3萬元罰鍰，違反「一行為不二罰」
    原則云云。然查本件原告所製作之「醃李子」、「醃鳥梨」
    係不同食品，「醃李子」係在每年5-7月所製作，「醃鳥梨
    」係在每年8-10月所製作，兩者係分開製作，已據原告之輔
    佐人於100年10月25日本院行調查證據時陳明在案。準此，
    原告所製作之「醃李子」、「醃鳥梨」係於不同之時間，以
    不同之行為所製作，係屬2件違規行為，被告依行政罰法第2
    5條之規定，對原告分別處罰，並無違反一行為不二罰原則
    。又原告為食品製造業者，應注意食品添加之防腐劑及調味
    劑，不得超過規定之標準值，其能注意而不注意，致其製造
    之食品所含之防腐劑及調味劑超過規定之標準，縱非故意，
    亦難辭過失之責。原告違反行政法上之義務，自應受罰。
  (五)綜上所述，原告上開主張，均不足採。從而，原告所製造之
    食品「醃李子」、「醃鳥梨」，分別違反食品衛生管理法第
    12條規定，被告依同法第33條第3款規定，於100年3月9日以
    府衛食字第1007700196號行政裁處書，各處最低度罰鍰3萬
    元，合計共處6萬元，核無違誤，訴願決定予以維持，亦無
    不合。原告起訴論旨請求撤銷，為無理由，應予駁回。又本
    件為簡易訴訟程序案件，爰不經言詞辯論逕為判決。另本件
    事證已臻明確，兩造其餘主張及舉證，於本件判決之結果並
    無影響，爰不逐一論述，均附此敘明。
六、據上論結，本件原告之訴為無理由，依行政訴訟法第233條
    第1項、第236條、第98條第1項前段，判決如主文。
中　　華　　民　　國　　100　　年　　11  　月　 30    日
                臺中高等行政法院第二庭
                                法  官  林  秋  華
以上正本證明與原本無異。
如不服本判決，應於判決送達後20日內，以本訴訟事件所涉及之
法律見解具有原則性者，始得向本院提出上訴狀並表明上訴理由
，經最高行政法院許可，否則不得上訴；如於本判決宣示後送達
前提起上訴者，應於判決送達後20日內補提上訴理由書（均應依
對造人數提出繕本）。
中　　華　　民　　國　　100　　年　　12  　月　  5    日
                                書記官  李  孟  純